臺灣嘉義地方法院民事判決　　　　　　　94年度重訴字第26號
原　　　告　甲　○
訴訟代理人　王百治律師
被　　　告　丙○○
訴訟代理人　林春發律師
複　代理人　乙○○律師
上列當事人間請求損害賠償事件，本院於民國96年11月7日言詞
辯論終結，判決如下：
  主  文
被告應給付原告新臺幣貳佰壹拾玖萬柒仟貳佰拾玖元，及自民
國九十四年二月十五日起至清償日止，按週年利率百分之五計算
之利息。
原告其餘之訴駁回。
訴訟費用由被告負擔三分之一，餘由原告負擔。
本判決第一項於原告以新臺幣柒拾萬仟元供擔保後，得假執
行。但被告如以新臺幣貳佰壹拾玖萬柒仟貳佰拾玖元為原告預
供擔保後，得免為假執行。
原告其餘假執行之聲請駁回。
事實及理由
一按訴狀送達後，原告不得將原訴變更或追加他訴。但擴張或減
  縮應受判決事項之聲明者，不在此限。民事訴訟法第255條第1
  項第3款定有明文。本件原告起訴聲明：被告應給付原告新臺
  幣（下同）6,111,315元及自起訴狀繕本送達翌日起至清償日
  止，按週年利率5﹪計算之利息，嗣起訴狀送達後，於民國94
  年3月14日減縮聲明為：被告應給付原告6,037,090元及自起訴
  狀繕本送達翌日起至清償日止，按週年利率5﹪計算之利息；
  再於96年4月20日減縮聲明為：被告應給付原告6,036,310元及
  自起訴狀繕本送達翌日起至清償日止，按週年利率5﹪計算之
  利息，核係屬減縮應受判決事項之聲明，與前揭規定相符，應
  予准許。
二原告主張：被告於93年4月30日下午2時20分許，駕駛車牌號碼
  SA-4725號自用小客車（下稱系爭汽車），沿嘉義縣太保巿北
  港路由西往東方向行駛，途經該路203之1號之福懋加油站前，
  欲右轉進入該加油站時，適有原告騎乘車牌號碼NSS-30 6 號
  重型機車（下稱系爭機車），沿同路同向機車道直行而來，詎
  被告未讓原告先行，貿然右轉，致兩車發生撞及，造成原告人
  車倒地，受有第5、6頸椎椎間盤突出、頭部外傷、腦挫傷、脊
  椎神經受損、大小便失禁、雙下肢無力、併左手麻痛之傷害。
  原告支出醫療費用11,910元。又自住處至中國醫藥大學北港附
  設醫院（下稱中國醫藥學院北港醫院）就診，每趟來回計程車
  車資400元，自93年5月10日起至94年3月3日止，就醫17次；自
  住處至財團法人奇美醫院（下稱奇美醫院）就診，每趟來回計
  程車車資1,600元，自93年6月18日起至94年3月4日止，就醫11
  次，合計16,700元，總計24,400元。又受傷後，終生需他人照
  顧，且由原告之子丁○○專責負責照顧，每月以40,000元計算
  ，每年看護費480,000元，請求其中3,000,000元。另原告精神
  上受有痛苦，請求慰撫金3,000,000元，爰依民法第184條第1
  項前段、第191條之2本文、第193條第1項、第195條第1項前段
  之規定，提起本訴。聲明：被告應給付原告6,036,310元及自
  起訴狀繕本送達翌日起至清償日止，按週年利率5﹪計算之利
  息，並願供擔保，請准宣告假執行。
三被告則以：被告駕駛系爭汽車欲右轉，已打右轉方向燈，並確
  認右方無來車後，始開始右轉，系爭汽車車身一半已駛入福懋
  加油站前廣場，原告始撞及被告所駕駛系爭汽車右前輪上緣，
  兩車撞及位置在加油站廣場，非嘉義縣北港路之機車道上，原
  告未注意車前狀況，應負完全之肇事責任。又原告倒地後，頭
  部未碰觸地面，且事發後尚得騎車至嘉義市，再返回雲林縣水
  林鄉住處，直到當日晚上8時30分，始前往醫院就診，其所主
  張受有第5、6頸椎椎間盤突出、頭部外傷、腦挫傷、脊椎神經
  受損、大小便失禁、雙下肢無力、併左手麻痛之傷勢可能是造
  假，縱使真正，亦可疑為事發前之舊傷或事發後至就醫前所造
  成，所請求醫療費用所治療傷勢並非本件車禍發生所造成，支
  出就醫交通費用亦與本件車禍無關，且依所受傷勢程度，僅有
  搭乘公車、火車之必要。原告因本件車禍所受傷勢並無看護之
  必要，縱有必要，亦不需全日看護，且原告主張看護費以每月
  40,000元計算，顯無必要，原告請求慰撫金過高。另原告於事
  發後，拒絕警員叫救護車送醫，導致損害過大。又原告已領取
  之強制汽車責任保險金應予扣除等語置辯。聲明：原告之訴及
  假執行之聲請駁回，如受不利判決，願供擔保，請准宣告免為
  假執行。
四下列事項為兩造所不爭執，堪信屬實：
 (一)被告丙○○於93年4月30日下午2時20分許，駕駛系爭汽車，
   沿嘉義縣太保巿北港路2段由西往東方向行駛，途經該路203
   之1號之福懋加油站前，欲右轉進入該加油站，與騎乘系爭機
   車之原告發生撞及。
 (二)事發當時，天候晴、日間自然光線、路面乾燥無缺陷且無障
   礙物。
 (三)原告因本件事故領取強制汽車責任保險金1,416,671元。
 (四)原告於發生事故時，餘命15年。
五兩造爭執事項：
 (一)被告有無過失？
 (二)原告因本件車禍所受傷勢為何？
 (三)原告得請求之醫療費用、就醫交通費用、看護費用、非財產
   上損害賠償金額為何？
 (四)原告是否與有過失？過失比例為何？
六本院就前揭爭點，論述如下：
 (一)被告有無過失？
  1.按汽車、機車或其他非依軌道行駛之動力車輛，在使用中加
    損害於他人者，駕駛人應賠償因此所生之損害。但於防止損
    害之發生，已盡相當之注意者，不在此限。民法第191條之2
    定有明文。其立法理由係因近代交通發達，而因動力車輛肇
    事致損害人之身體或財產者，日見增多，乃增定本條，凡動
    力車輛在使用中加損害於他人者，駕駛人即應賠償因此所生
    之損害。亦即以舉證責任倒置之方式，由法律推定駕駛人侵
    害他人之行為係出於過失，倘駕駛人欲主張免責事由，則須
    證明其對於防止損害之發生，已盡相當之注意，積極為防止
    損害之發生而有所作為，仍不免發生損害。是被害人依民法
    第191條之2規定，請求動力車輛之駕駛人賠償損害時，僅須
    證明其損害係因駕駛人使用該動力車輛時，侵害其權利，亦
    即損害之發生與駕駛人使用動力車輛之間有因果關係。
  2.經查，被告丙○○於93年4月30日下午2時20分許，駕駛系爭
    汽車，沿嘉義縣太保巿北港路2段由西往東方向行駛，途經
    該路203之1號之福懋加油站前，欲右轉進入該加油站，與騎
    乘系爭機車之原告發生撞及等事實，已如前述。又查被告於
    右轉前，原係沿快車道行駛乙節，亦據被告於所涉刑事案件
    （下稱刑事案件）經警員詢問時，自陳明確〔見臺灣嘉義地
    方法院檢察署（下稱嘉義地檢署）93年度發查字第911號卷
    （下稱偵查卷）第18頁〕，故被告於右轉進入加油站前，自
    應詳加觀察其右側有無來車，注意右側直行車輛之動態，並
    研判其車速、距離確為安全時，始得將系爭汽車右轉駛入加
    油站，以避免危險發生。再查，事故地點兩造行駛道路筆直
    ，視距良好，並無障礙物等情，有現場照片、道路交通事故
    調查報告表在卷可稽（見偵查卷第14頁、第26頁），另事發
    當時，天候晴、日間自然光線、路面乾燥無缺陷，復為兩造
    所不爭執，並無不能注意情形，再參酌現場路面並無煞車痕
    ，系爭汽車車損僅右前葉子板輕微凹陷，系爭機車僅左側車
    身及左後車燈輕微受損等情，有照片、現場圖可證（見偵查
    卷第25頁、第26頁、第18頁），堪認兩造之車速均不快，原
    告並非突然飛快駛至，故被告開始右轉前，應可看見原告騎
    乘系爭機車行駛而來，並注意禮讓其先行，然被告卻未為之
    ，且於刑事案件將本件送鑑定及覆議鑑定肇事責任結果，均
    認被告進行右轉進入加油站未讓右側來車先行，有臺灣省嘉
    雲區車輛事故鑑定委員會93年11月10日嘉鑑字第931190號鑑
    定意見書、94年6月15日嘉雲鑑字第093581362F號函、臺灣
    省車輛行車事故覆議鑑定委員會94年1月11日府覆議字第093
    0101251號函在卷可稽〔見偵查卷第165頁至第166頁、本院9
    4年度嘉交簡字第238號卷（下稱刑事一審卷）第58頁至第60
    頁、嘉義地檢署93年度他字第1502號卷第17頁〕，再佐以被
    告於前揭刑事案件檢察事務官詢問時亦自陳：伊開車未注意
    後方來車，才導致車禍發生等語（見偵查卷第47頁），復參
    酌被告因本件所涉過失傷害犯行，經本院判處有罪確定，亦
    經調取本院95年度交簡上字第58號卷證核閱無訛。綜上，足
    見被告確未注意禮讓右方來車之原告先行，即貿然右轉，致
    發生事故，其有過失，應堪認定。
  3.至被告雖辯稱：伊已注意右方確定無來車後，始開始右轉，
    系爭汽車車身一半已駛入福懋加油站前廣場後，始遭原告撞
    及，兩車撞及位置在加油站廣場云云。然查：本件車禍發生
    後，系爭汽車之停止位置係車頭朝東南方，後半車身仍在加
    油站入口處前之機車優先道上，距加油站水泥廣場尚有一段
    距離，有現場照片可稽（見偵查卷第26頁），故被告辯稱：
    系爭汽車車身一半已駛入福懋加油站前廣場後，始遭原告撞
    及，實難採信。再參酌被告於事發前係沿快車道由西往東行
    駛，系爭汽車與系爭機車撞及位置係右前車頭，而系爭機車
    倒停於系爭汽車右前方，機車之刮地痕起始點位於系爭汽車
    右側車身中間，向東南方向延伸3.5公尺等情，亦有道路交
    通事故現場圖、現場照片可稽（見偵查卷第13頁、第26頁）
    ，是依系爭汽車撞及位置、停止之相對位置及系爭機車刮地
    痕起始點之位置相互對照以觀，核與被告辯稱：系爭汽車車
    身一半已駛入福懋加油站前廣場後，始遭原告撞及，兩車撞
    及位置在加油站廣場云云，顯不相符，自難遽信。
 (二)原告因本件車禍所受傷勢為何？
  1.原告主張其因本件事故受有第5、6頸椎椎間盤突出、腦部外
    傷、腦挫傷、脊椎神經受損、大小便失禁、雙下肢無力、併
    左手麻痛等傷害，為被告所否認，並以前揭情詞置辯。
  2.經查，原告於93年4月30日下午2時20分許發生本件事故後，
    感覺頭昏，返家後感覺脖子及脊椎二邊背部酸痛麻麻，由其
    人陪同，於當日下午5時35分前往中國醫藥學院北港醫院急
    診室就醫，於同日晚上8時15分由急診轉送病房住院治療等
    情，業經原告於刑事案件二審審理時以證人身分具結證述明
    確，復有中國醫藥學院北港醫院急診病歷1份附卷可憑〔見
    本院94年度交簡上字第58號卷（下稱刑事二審卷）第190頁
    至第192頁、第103頁至第105頁）〕，應堪認定。又原告於
    93年4月30日自急診入院，於同年5月4日出院，共住院5天，
    改為門診追蹤治療，復於同年6月10日自門診入院，同年6
    月17日出院，共住院8天，改門診追蹤治療，出院時，經醫
    師診斷有第5、6頸椎椎間盤突出、頭部外傷、腦挫傷、脊椎
    神經受損、大小便失禁、雙下肢無力、併左手麻痛等情，有
    中國醫藥學院北港醫院93年6月25日診斷證明書（見偵查卷
    第4頁）可證，另證人即中國醫藥學院北港醫院醫師陳春忠
    於刑事一審審理時到庭證稱：前揭診斷證明書記載之內容都
    是伊診斷，伊於93年6月10日接觸原告時，原告坐輪椅插尿
    管入診間，伊目測原告之肌力，診斷原告右側及下肢無力，
    左側上肢稍微無力，因原告在該院看病1個多月，伊不經意
    測試病患，如推病患一下，或將病患手放下，如病患造假，
    本身肌肉有張力在，會有本能反應，另原告下肢反射增強，
    張力減弱，可間接證明下肢無力，是其下肢無力應無造假情
    形，原告在93年4月30日以後，雙下肢才開始無力，這種急
    遽重大變化，與之前病史無關，且原告頸部核磁共振檢查結
    果，頸椎第5、6節椎間盤突出，脊髓有一白點，白點顯出其
    是最近因外力所受傷，而不是像長骨刺慢性受傷，另診斷書
    上記載腦部挫傷，係伊調取原告第一次住院電腦斷層掃瞄片
    ，發現其腦部有點狀微細出血，腦挫傷者，在電腦斷層掃瞄
    片上會看到小點，小點表示有出血，伊認為有點狀出血，大
    小便失禁部分，是由原告主訴，伊再檢查，發現肛門張力鬆
    弛，認定失禁，伊接手診斷時，原告已尿失禁，應係延續5
    月之尿失禁，伊會同泌尿科醫師葉文孟診治，因而認定失禁
    ，且因原告小便失禁是神經受傷造成，故認定小便失禁恢復
    機會很小，因病患第5、6頸椎脊髓受損造成下肢偏癱、上肢
    麻痛，大小便失禁等語（見刑事一審卷第83頁至第88頁），
    且證人陳春忠前揭所證，亦有中國醫藥學院北港醫院94年12
    月12日94院醫事字第200號函附原告於93年5月4日出院病歷
    資料（見刑事二審卷第100頁、第106頁至第109頁）為據，
    是前揭事實，應堪認定。
  3.至被告雖辯稱：原告倒地後，頭部未碰觸地面，事發後尚得
    騎車至嘉義市，再返回雲林縣水林鄉住處，且至當日晚上8
    時30分，始前往醫院就診，其主張所受前揭傷勢，可疑為事
    發前之舊傷或事發後至就醫前所造成等情，並以原告於偵訊
    時自承事發後騎乘機車前往嘉義市；暨證人陳春忠、蔡秉恭
    、林麗君、林志聰、林姣汝為證，另以財團法人長庚紀念醫
    院（林口）分院94年12月14日函、財團法人長庚紀念醫院嘉
    義分院94年11月24日函、雲林華濟醫院、財團法人聖馬爾定
    醫院94年11月17日函、中國醫藥學院北港醫院93年10月27日
    函、94年12月12日函為據。然查：
  原告於偵訊及刑事案件審理時，均陳稱：其於事故發生即騎
    乘系爭機車至加油站前交岔路口迴轉返還雲林縣水林鄉住處
    ，並未再前往嘉義市等語（見偵查卷第63頁、刑事一審卷第
    92 頁至第93頁、刑事二審卷第186頁、第187頁），是被告
    辯稱：原告於偵訊時自承事發後騎乘機車前往嘉義市云云，
    顯屬無據，尚難採信。
  證人即醫師陳春忠於刑事一審審理時固證稱：椎間盤突出是
    一般老人常見疾病等語，然原告頸部經作核磁共振檢查結果
    ，頸椎第5、6節椎間盤突出，脊髓有一白點，白點顯出其是
    最近因外力所受傷，而不是像長骨刺慢性受傷等情，亦據證
    人陳春忠證述如前，是被告以證人陳春忠證稱：椎間盤突出
    是一般老人常見疾病，據以辯稱原告之頸椎第5、6節椎間盤
    突出係原告事發前之舊疾云云，尚屬無據。
  中國醫藥學院北港醫院於93年10月27日回覆嘉義地檢署函文
    固記載：若受此外傷，應無法自行騎車等語（見偵查卷第15
    8頁）。然據證人陳春忠於刑事一審審理時到庭證稱：前揭
    函文是會伊意見後所撰寫，一般情形，頸椎受傷嚴重，應會
    當場癱瘓，但有例外可能，如神經慢慢變化，也可能可以騎
    車，頸椎有重大傷害者，可能受傷之後，脊髓部位開始慢慢
    腫脹，脊髓本身就是神經，如是這種慢慢變化，則在受傷當
    時，身體還是可以活動等語（見刑事一審卷第87頁、第88頁
    ），是依證人陳春忠所證，受此傷勢者，其身體既仍可能可
    活動，可騎乘機車，則被告以原告事發後仍可騎乘機車，與
    前揭函文記載不符為據，認原告前揭傷勢非本件車禍造成，
    自難憑採。
  財團法人長庚紀念醫院（林口）分院94年12月14日回覆函文
    記載：依據病歷記載，原告於91年4月3日至本院復健科就診
    治療，當時診斷為左肩二頭肌及棘上肌肌腱炎併冰凍肩、疑
    頸椎退化性關節炎併神經根病變、疑退化性關節炎合併坐骨
    神經痛，X光檢查結果顯示頸椎有退化性骨關節炎病變，但
    無法研判病患是否有頸椎間盤突出，4月6日病患至骨科就診
    ，診斷為退化性脊椎病變等語（見刑事二審卷第133頁），
    是此函文既載明無法研判原告是否有頸椎間盤突出，則被告
    據此辯稱原告所受頸椎第5、6節椎間盤突出係舊疾，尚難採
    信。
  財團法人長庚紀念醫院嘉義分院94年11月24日函文固記載：
    依病歷記載，原告91年6月14日為上背痛、91年7月2日為左
    肩下麻、91年7月12日為左肩下麻、頸部及上背麻傳動感至
    上背，可能與第5、6頸椎椎間盤突出、雙下肢無力併手麻痛
    有關等語（見刑事二審卷第56頁），然該函文僅記載可能與
    第5、6頸椎椎間盤突出、雙下肢無力併手麻痛有關，並非確
    定之判斷，再參酌雲林華濟醫院函覆資料記載：原告於92年
    6月9日求診，並無頸椎椎間突出之病情，亦無上肢麻痛之症
    狀等語（見刑事二審卷第55頁），是原告於92年6月9日求診
    時，既無頸椎椎間突出之病情，亦無上肢麻痛之症狀，則其
    上開91年間之症狀，是否與第5、6頸椎椎間盤突出、雙下肢
    無力併手麻痛有關，益堪置疑。
  被告雖辯稱：證人陳春忠未對原告作電腦斷層檢測，且未於
    病歷上記載有點狀出血之腦挫傷症狀，故其診斷書上記載「
    腦挫傷」，係偽造文書云云。然證人陳春忠於刑事案件審理
    時證稱：伊調取原告第一次住院電腦斷層掃瞄片，發現其腦
    部有點狀微細出血，腦挫傷者，在電腦斷層掃瞄片上會看到
    小點，小點表示有出血，伊認為有點狀出血等語，已如前述
    ，再觀諸中國醫藥學院北港醫院94年12月12日94院醫事字第
    200號函附原告於93年5月4日出院病歷摘要，其中出院診斷
    部分業已記載：「Head injury with brain contussion,br
    ain swelling.」等語（見刑事二審卷第106頁至第109頁）
    ，復參以原告於93年5月4日出院診斷確為「頭部外傷併腦挫
    傷，頸椎外傷併神經受損及下肢偏癱」等情，亦有中國醫藥
    學院北港醫院94年5月16日94院醫事字第080號函可憑（見刑
    事一審卷第39頁），均足見證人陳春忠醫師之診斷與李漢忠
    醫師之診斷並無不符，被告所辯，洵難採認。
  至證人即加油站員工蔡秉恭於刑事案件偵訊時固到庭證稱：
    原告側躺在地上，頭沒碰到地等語，然證人蔡秉恭係聽見碰
    一聲，始轉頭過去看乙節，業據其證述在卷（見偵查卷第61
    頁），是證人蔡秉恭既係聽見碰撞聲後，始轉頭過去看，則
    證人蔡秉恭所看見者，是否原告發生撞及而倒地那一刻之情
    形，自有所疑，況原告於94年4月30日事發當天入院，而於
    93年5月4日出院時，確經診斷並記載：「Head injury with
    brain contussion,brain swelling.」之傷勢，已如前述，
    益見其頭部確有受傷，是被告以證人蔡秉恭首揭證述，認原
    告未受有頭部挫傷之傷害云云，實不足取。
  財團法人聖馬爾定醫院94年11月17日函文固記載：原告於91
    年2月6日及91年3月8日至本院泌尿科門診求診，主訴為尿柱
    變細、夜尿、解尿遲滯、頻尿，經診斷為良性前列腺肥大等
    語，然亦明文載明病歷上無尿失禁之記載等語（見刑事二審
    卷第48頁），是難認尿失禁係原告之舊疾。至原告曾接受泌
    尿內視鏡手術乙節，固有財團法人長庚紀念醫院嘉義分院94
    年11月24日函檢附病歷可證，然尚難據此即認原告有尿失禁
    之症狀。
  證人蔡秉恭刑事案件於偵訊中雖證稱：伊只看到原告小腿擦
    傷，其他沒看到有傷痕等語；證人即加油站員林麗君證稱：
    鄭淑惠與林嬌汝過去扶原告，伊聽說原告膝蓋受傷等語；證
    人即加油站員工林姣汝證稱：伊看見原告腳受傷等語；又證
    人即到場處理之警員林志聰亦證稱：原告右腳有擦傷，伊到
    場時，原告已可以自行站立，伊看見原告右腳的褲子破掉，
    應該只有擦傷，他並沒有告訴我他還有其他地方受傷等語（
    依序見偵查卷第61頁、第62頁、第147頁、第142頁至第143
    頁），惟依證人前揭所證，渠等僅係當場粗略觀察原告之外
    觀甚明，而第5、6頸椎椎間盤突出、腦部外傷、腦挫傷、脊
    椎神經受損、大小便失禁、雙下肢無力、併左手麻痛等傷害
    ，均非屬一般人由外觀一望即可發現之傷害，況依證人陳春
    忠所證上開所證，傷勢會隨病情變化逐漸產生，是自難以上
    開證人蔡秉恭等人之證詞，遽為有利於被告之認定。
  原告於92年6月9日至雲林華濟醫院求診時，主訴兩側下肢無
    力乙節，固有該院函覆資料可稽（見刑事二審卷第55頁），
    然此僅為原告陳述之情，況於刑事案件審理時，將此病歷資
    料送請國立成功大學醫學院附設醫院鑑定結果，亦認原告於
    本件所主張受傷之傷勢，無法排除與本件車禍外傷有關，此
    有該院95年2月17日成附醫外字第0950001279號函暨檢附摘
    錄表可參（見刑事二審卷第142頁、第143頁），至被告雖辯
    稱：鑑定機關未比較原告在車禍發生前之狀況如何？其後症
    況是否加重，且縱有症狀加重情形，是否原告年紀老邁，身
    體自然變差所致，認鑑定結果不可採云云，然刑事案件審理
    送請鑑定當時，已將前揭原告於財團法人長庚紀念醫院（林
    口）分院、嘉義分院、雲林華濟醫院、財團法人聖馬爾定醫
    院、中國醫藥學院北港醫院就診之病歷資料，一併送請鑑定
    機關參酌，是被告所辯前詞，尚難憑採。
  原告於93年4月30日下午2時20分許發生事故後，感覺頭昏，
    返家後感覺脖子及脊椎二邊背部酸痛麻麻，即於當日下午5
    時35分前往中國醫藥學院北港醫院急診室就醫，於同日晚上
    8時15分由急診轉送病房住院治療等情，已如前述，是被告
    辯稱：原告迄至當日晚上8時30分始就醫云云，實不足取。
    又原告因本件事故受傷，迄至返家期間，並未再發生撞及，
    業據原告於刑事案件中，以證人身分證述無訛（見刑事二審
    卷第192頁），被告復未具體指明原告於此段期間另有發生
    事故或撞及之情形，是被告辯稱：原告所主張之傷勢可疑係
    發生本件事故後至就醫前之期間，因另發生事故所生之傷勢
    云云，自屬無據。
  被告雖又辯稱：兩側下肢無力屬車禍發生前之舊病，則縱使
    未發生此次車禍，該舊病仍會進一部存在或加遽，與本次車
    禍顯無相當因果關係存在云云。然按所謂過失行為與結果間
    ，在客觀上有相當因果關係者，係指依經驗法則，綜合行為
    當時所存在之一切事實，為客觀之事後審查，認為在一般情
    形下，有此環境、有此行為之同一條件，均可發生同一之結
    果者，則該條件即為發生結果之相當條件，行為與結果即有
    相當之因果關係。經查，原告於本件車禍發生後，因身體感
    到不適，旋入院治療而於93年6月17日出院時，經醫師診斷
    受有第5、6頸椎椎間盤突出、腦部外傷、腦挫傷、脊椎神經
    受損、大小便失禁、雙下肢無力、併左手麻痛等傷害，已如
    前述。再參酌前揭國立成功大學醫學院附設醫院鑑定結果，
    亦認以既存在之病因加上此次外傷之可能性較高，所陳之傷
    害，無法排除和此次外傷有關，但原本存在之病因實易加重
    傷害（見刑事二審卷第142頁、第143頁），益見本件車禍之
    發生與原告受有前揭第5、6頸椎椎間盤突出、腦部外傷、腦
    挫傷、脊椎神經受損、大小便失禁、雙下肢無力、併左手麻
    痛等傷害間，具有相當因果關係甚明。
 (三)原告得請求之醫療費用、就醫交通費用、看護費用、非財產
   上損害賠償金額為何？
  1.按因故意或過失，不法侵害他人之權利者，負損害賠償責任
    。不法侵害他人之身體或健康者，對於被害人因此喪失或減
    少勞動能力或增加生活上之需要時，應負損害賠償責任。又
    汽車、機車或其他非依軌道行駛之動力車輛，在使用中加損
    害於他人者，駕駛人應賠償因此所生之損害。不法侵害他人
    之身體、健康，被害人雖非財產上之損害，亦得請求賠償相
    當之金額。民法第184條第1項前段、民法第191條之2本文、
    第193條第1項及第195條第1項前段分別定有明文。本件被告
    過失傷害原告之身體，造成原告受有第5、6頸椎椎間盤突出
    、腦部外傷、腦挫傷、脊椎神經受損、大小便失禁、雙下肢
    無力、併左手麻痛等傷害，已如前述，則依上述規定，對於
    原告因此所受之損害，自應負損害賠償責任。
  2.茲就原告得請求損害賠償之金額，論述如下：
   (1)醫療費用部分：
     原告主張因上開傷勢，自93年4月30日起至94年3月3日止，
     至中國醫藥學院北港醫院就診，支出醫療費用9,440元；自
     93年6月18日起至94年3月4日止，至奇美醫院就診支出醫療
     費用2,470元等事實，業據其提出收據共17紙為證（見本院
     1卷第53頁至第69頁），依原告受傷之情形及程度，核屬必
     要費用，是原告此部分請求合計11,910元，自屬有據。
   (2)就醫交通費部分：
     原告主張其自住處至中國醫藥學院北港醫院就診，每趟來
     回計程車車資400元，自93年5月10日起至94年3月3日止，
     就醫17次，合計6,800元；自住處至奇美醫院就診，每趟來
     回計程車車資1,600元，自93年6月18日起至94年3月4日止
     ，就醫11次，合計16,700元，總計24,400元等情，為被告
     所否認，並辯稱：原告並未支出交通費，且其所僅受右膝
     擦傷，僅有搭乘公車、火車之必要等語。經查，原告主張
     其於94年3月3日搭乘計程車至中國醫藥學院北港醫院就診
     ，於94年3月4日至奇美醫院就診，分別支出計程車資400元
     、1,600元等情，業據其提出中國醫藥學院北港醫院收據、
     奇美醫院收費收據各1紙、北港汽車行收據2紙（依序見本
     院1卷第63頁、第69頁、第50頁、第50-1頁）為證，堪信屬
     實。又原告因本件車禍受有前揭第5、6頸椎椎間盤突出、
     腦部外傷、腦挫傷、脊椎神經受損、大小便失禁、雙下肢
     無力、併左手麻痛等傷害，已如前述，本院審酌原告所受
     傷勢，對其行走及站立確實造成不便與不適，自有搭乘計
     程車就診之必要，被告辯稱：原告無搭乘計程車就診之必
     要云云，不足憑採。至原告所主張其餘就診時間，則係由
     其子載其前往就醫，其並未支出交通費用乙節，為原告所
     自承（見本院1卷第42頁、本院96年11月7日言詞辯論筆錄
     ），則原告請求被告賠償其餘交通費用，自屬無據。從而
     ，原告請求被告給付就醫交通費用2,000元，應屬有據，逾
     此部分之請求，則屬無據。
   (3)看護費部分：
    按親屬間之看護，縱因出於親情而未支付該費用，然其所
      付出之勞力，顯非不能以金錢為評價，此種基於身分關係
      之恩惠，自不能加惠於加害人，而應比照一般看護情形，
      認被害人受有相當看護費之損害，命加害人賠償，始符民
      法第193條第1項所定「增加生活上需要」之意旨（最高法
      院94年度臺上字第1543號判決可參）
    經查，原告因本件車禍受有第5、6頸椎椎間盤突出、頭部
      外傷、腦挫傷、脊椎神經受損、大小便失禁、雙下肢無力
      、併左手麻痛之傷害，已如前述。又原告因上開傷勢，需
      專人照顧，有中國醫藥學院北港醫院93年6月25日診斷證
      明書、奇美醫院93年12月8日診斷證明書各1紙在卷可稽（
      見本院1卷第11頁、第18頁）。另原告因頸部脊椎傷勢治
      療，需終生全日看護，亦有奇美醫院96年9月14日（96）
      奇醫字第4391號函暨檢附之病情摘要（見本院2卷第68頁
      、第69頁）在卷可憑。再查，原告於發生事故後，係由原
      告之子女輪流照顧原告乙節，亦據證人即原告之子丁○○
      到庭證述屬實（見本院96年11月7日言詞辯論筆錄），亦
      堪認定。從而，原告受傷後，既有終生全日看護之必要，
      並由其子女輪流照顧，揆之前揭說明，自得請求賠償此項
      看護費用。
    原告主張看護工每日全日費用為2,000元乙節，業據其提
      出病患服務人員酬勞及工作說明、病患服務員工工作時間
      、收費辦法各1份為證（見本院1卷第51頁至第52頁），並
      為被告所不爭執（見本院1卷第78頁、96年10月5日筆錄第
      3頁），再參酌原告既有全日看護之必要，則原告主張每
      月看護費用以40,000元計算，每年看護費480,000元，尚
      屬可採。又原告於事發時，餘命15年，為兩造所不爭執，
      是依年別單利5%複式霍夫曼計算法扣除中間利息，原告請
      求看護費3,000,000元，應屬有據（計算式：480,000×10
      .00000000 ＝5,270,801，15年之年別單利5﹪複式霍夫曼
      係數為10.00000000，元以下四捨五入）。
   (4)非財產上損害部分：
    按慰撫金之賠償，須以人格權遭遇侵害，使精神上受有痛
      苦為必要，其核給之標準固與財產上損害之計算不同，然
      非不可斟酌雙方身分資力與加害程度，及其他各種情形核
      定相當之數額（最高法院51年度臺上字第223號判例要旨
      參照）。
    經查，原告因本件車禍受有第5、6頸椎椎間盤突出、頭部
      外傷、腦挫傷、脊椎神經受損、大小便失禁、雙下肢無力
      、併左手麻痛之傷害，足見其精神受到相當之痛苦，依首
      揭規定，自得請求被告賠償非財產上之損害。原告係28年
      6月出生，於發生本件事故時年64歲，學歷係北港農校畢
      業，職業為中藥房負責人；又被告係國中畢業，無工作，
      亦分據兩造陳明無訛。另原告94年間，名下有田賦4筆、
      房屋2筆；被告名下有田賦2筆，房屋1筆，汽車2部等情，
      有財產歸戶資料清單2份在卷可稽（見本院1卷第83頁、第
      84頁、第89頁），本院斟酌兩造之身分、地位、經濟能力
      ，及原告受傷程度與所受精神上之痛苦等一切情狀，認原
      告請求非財產上損害賠償，應以600,000元為適當，逾此
      部分之請求，尚難准許。
   (5)綜上，原告得請求之金額合計3,613,910元（計算式：11,9
     10＋2,000＋3,000,000＋600,000＝3,613,910），逾此部
     分之請求，則屬無據。
 (四)原告是否與有過失？過失比例為何？
   按損害之發生或擴大，被害人與有過失者，法院得減輕賠償
   金額，或免除之，民法第217條第1項定有明文。所謂被害人
   與有過失，係指被害人苟能盡其善良管理人之注意，即得避
   免其損害之發生、擴大，竟不注意之意。本件被告雖辯稱：
   原告於事發後，拒絕警員林志聰叫救護車送醫，導致損害過
   大等語，又證人林志聰於刑事案件偵訊時固到庭證稱：伊要
   叫救護車，原告拒絕等語（見偵查卷第143頁）。然原告於93
   年4月30日下午2時20分許發生本件事故後，感覺頭昏，返家
   後感覺脖子及脊椎二邊背部酸痛麻麻，由其人陪同，於當日
   下午5時35分前往中國醫藥學院北港醫院就診，已如前述。又
   頸椎受傷者，也有可能神經慢慢變化，如是這種慢慢變化，
   則在受傷當時，身體還是可以活動等情，已據證人陳春忠證
   述如前，故原告雖未於事發後立即就醫，尚難逕認造成損害
   之擴大。此外，被告復未提出其他證據以實其說，是其辯稱
   上情，尚難遽採。
 (五)末按94年2月5日修正前強制汽車責任保險法第30條規定：保
   險人依本法規定給付之保險金，視為加害人或被保險人損害
   賠償金額之一部分；加害人或被保險人受賠償請求時，得扣
   除之（修正後條次為第32條，規定為：保險人依本法規定所
   為之保險給付，視為被保險人損害賠償金額之一部分；被保
   險人受賠償請求時，得扣除之）。經查，原告因本件事故領
   取強制汽車責任保險金1,416,671元之事實，為兩造所不爭執
   ，故依前揭94年2月5日修正前強制汽車責任保險法第30條規
   定，原告所得請求之金額中，應扣除原告所領取強制汽車責
   任保險金1,416,671元，是原告得請求之金額為2,197,239元
   （計算式：3,613,910－1,416,671＝2,197,239）。
七末按給付無確定期限者，債務人於債權人得請求給付時，經其
  催告而未為給付，自受催告時起，負遲延責任。其經債權人起
  訴而送達訴狀，或依督促程式送達支付命令，或為其他相類之
  行為者，與催告有同一之效力；遲延之債務，以支付金錢為標
  的者，債權人得請求依法定利率計算之遲延利息；應付利息之
  債務，其利率未經約定，亦無法律可據者，週年利率為百分之
  5，民法第229條第2項、第233條第1項前段及第203條分別定有
  明文。經查，被告於94年2月14日收受起訴狀繕本，有送達回
  證1紙在卷可稽，從而，原告依民法184條第1項前段、第191條
  之2本文、第193條第1項、第195條第1項前段之規定，請求被
  告給付2,197,239元，及自起訴狀繕本送達翌日即94年2月15日
  起至清償日止，按週年利率5﹪計算之利息，為有理由，應予
  准許。逾此部分之請求為無理由，應予駁回。
八本件原告勝訴部分，兩造分別陳明願供擔保，聲請宣告假執行
  、免為假執行，經核均無不合，爰分別酌定相當之擔保金額，
  併准許之。至於原告敗訴部分，其假執行之聲請亦失所依附，
  應予駁回。
九本件事證已臻明確，兩造其餘攻擊防禦方法，經核與本判決結
  果不生影響，爰不一一論敘，併此敘明。
十據上論結，本件原告之訴為一部有理由，一部無理由，依民事
  訴訟法第79條、第390條第2項、第392條第2項，判決如主文。
中　　華　　民　　國　　96　　年　　11　　月　　21　　日
                  民事第二庭  法　官  蘇雅慧
正本係照原本作成。
如不服本判決，應於送達後20日內，向本院提出上訴狀並表明上
訴理由，如於本判決宣示後送達前提起上訴者，應於判決送達後
10日內補提上訴理由書（須附繕本）。
中　　華　　民　　國　　96　　年　　11　　月　　21　　日
                              書記官　劉昀匊
